【裁判字號】    89,訴,127
【裁判日期】    900615
【裁判案由】    妨害自由等
【裁判全文】
臺灣臺北地方法院刑事判決                          八十九年度訴字第一二七號
    公  訴  人  臺灣臺北地方法院檢察署檢察官
    被      告  乙○○
    選任辯護人  曾孝賢律師
                蘇信誠律師
                康文毅律師
右列被告因妨害自由等案件，經檢察官提起公訴（八十八年度偵字第八二０三號），
本院判決如左：
    主  文
乙○○共同乘他人急迫貸以金錢，而取得與原本顯不相當之重利，處有期徒刑參月，
如易科罰金以參佰元折算壹日。
扣案之0000000000號行動電話壹支、聯絡電話之便條紙壹張均沒收。
    事  實
一、乙○○曾因前往台北市○○○路中泰賓館ＰＵＢ內消費而結識綽號「小莊」之不
    詳年籍成年男子，乃二人竟共同基於營重利之犯意聯絡及行為分擔，由綽號「小
    莊」之人（另案偵查中），自民國八十八年三月中旬起，在自由時報刊登「票貼
    界中最低利，女人集資共同經營，只要你有票我一定借，每月每萬六十元，日夜
    00000000林小姐」之廣告對不特定之人招攬生意，並由綽號「小莊」之
    人，先與急欲借貸之人商談如何放款、付款等相關細節，再由「小莊」之人，撥
    打乙○○所有之0000000000號行動電話，聯繫乙○○出面貸放金錢，
    嗣丁○○於見報後因需款孔急，遂於同年三月二十五日上午某時許，依報載上開
    電話號碼去電向渠等借款，乙○○與綽號「小莊」之人，乃共同乘丁○○急迫需
    款之際，同意以新台幣（下同）每萬元日息一百五十元（即每萬元四十五分息）
    ，預扣二萬元利息之方式，貸與三十五萬元，並相約在台北市○○路、杭州南附
    近之咖啡廳，由丁○○先簽發付款人為彰化商業銀行建成分行，票載日期分別為
    八十八年四月一日、同年四月六日、四月八日、票面金額各為十四萬元、十四萬
    五千元、十四萬元，總計共四十二萬五千元之支票三紙以供擔保及日後償款之用
    ，再由乙○○以自稱「梁先生」之名義交付三十三萬元（因已預扣二萬元之利息
    ）予丁○○，而取得與原本顯不相當之重利；又乙○○於同日下午某時許，因友
    人丙○○（另由檢察官移併最高法院審理）告知丁○○曾經向其借錢不還，且丁○○所簽具之上開支票有筆誤，乃即前往位於台北市○○路一三二巷三四號五樓
    丁○○所經營之「捷德美科技有限公司」（下稱捷德公司）等候，嗣丙○○、綽
    號「小莊」之人及「小莊」所夥同之另二名不詳姓名年籍之成年男子亦分別到達
    上址，經丙○○指認丁○○確曾於八十六年一月間向其經營之地下錢莊借錢未還
    ，為專門騙錢之人，乙○○隨即要求丁○○於一定期間內還錢並離去。嗣於八十
    八年四月一日晚上八時二十分許（起訴書誤載為上午），乙○○電洽丁○○約定
    於台北市○○○路○段一五五號二樓「浪漫一生西餐廳」還錢，因丁○○事先報
    警，乃為警於同日晚上十時許（起訴書誤載為下午八時許）在上址當場查獲，並
    扣得其所有供犯重利罪聯絡小莊用之0000000000號行動電話一支和聯
    絡電話之便條紙一張。
二、案經被害人丁○○訴由台北市政府警察局移請台灣台北地方法院檢察署檢察官偵
    查起訴。
    理  由
一、訊據被告乙○○對於在前揭時地借款於丁○○及預備取款之事實均無異詞，惟矢
    口否認有何營重利之犯行，辯稱：伊僅知道錢是要借人賺利息的，但過程都是小
    莊在談，伊是事後才知道，這是營重利的行為云云。惟查，右揭事實，業據被告
    乙○○於警訊及偵查中坦承不諱，互核被害人丁○○於警訊及偵審中指述情節亦
    約相符合，且有被告用以聯絡綽號「小莊」之人之0000000000號行動
    電話一支、聯絡電話之便條紙一張、自由時報刊登廣告欄影本一紙扣案可憑；參
    以被告乙○○對於欲借錢之對象為何人，貸與三十五萬元實際上可僅交付三十三
    萬元，而預扣二萬元利息均所知悉下，此尤不論借錢之細節，是否確均由綽號小
    莊之人所負責，徵諸借貸利息，不得以折扣或其他方法，巧取利息，乃為法律所
    明定，被告對於此項日常生活常見之法規範，即難諉為不知，則其辯稱，不知上
    開借錢為營重利之行為，自難認與實情相符，是被告審理中翻異前詞所辯，顯係
    事後卸責之詞，不足採信，本件事證明確，被告犯行堪以認定，應予以依法論科
    。
二、核被告乙○○所為，係犯刑法第三百四十四條之重利罪。惟按被告行為後，刑法
    第四十一條業已修正，並於九十年一月十日經總統公布，於九十年一月十二日生
    效，茲比較新舊法文修正之結果，其中原舊法第四十一條「犯最重本刑為三年以
    下有期徒刑以下刑之罪，而受六月以下有期徒刑或拘役之宣告，因身體、教育、
    職業或家庭之關係，執行顯有困難，得以一元以上三元以下折算一日，易科罰金
    」之規定，已經修正之新法擴大得易科罰金之範圍，凡「所犯最重本刑為五年以
    下有期徒刑之罪」，符合前開與舊法相同之其他要件下，即得易科罰金，是適用
    新法即對被告原所犯最重本刑為有期徒刑五年以下之罪者，使其有易科罰金之適
    用，對被告而言，自較有利，依刑法第二條第一項前段之規定，即應適用裁判時
    之新修正刑法第四十一條規定為易科罰金之諭知。又被告乙○○與綽號「小莊」
    之不詳年籍成年男子間，有犯意之聯絡及行為之分擔，應論以共同正犯。公訴意
    旨雖認被告係犯刑法第三百四十五條之常業重利罪，且與案外人丙○○、綽號「
    小宋」之人間，均具有共犯關係。惟查，被告於案發期間，尚在通得企業有限公
    司任職，有各類所得扣繳暨免扣繳憑單影本一紙在卷可證，顯見其非恃此犯行以
    維生，且由其貸放之次數僅一次，金額非鉅，手段尚稱平和，與職業性營重利之
    犯罪手法激烈、金額鉅大、所營重利之次數均多，亦多恃此維生間，顯有差異，
    是自難認被告所為，已該當營常業重利之犯行，惟起訴事實相同，爰依法變更起
    訴之法條。又案外人丙○○於本院庭訊中，除否認有與被告乙○○、綽號「小莊
    」之人共營重利及妨害自由等犯行外，亦自承其係因欲確認被害人丁○○是否曾
    為八十六年一月間向其借錢不還之人，始經被告乙○○通知前往丁○○前開辦公
    之地方等語，按被害人丁○○既然與案外人丙○○前有債務糾紛存在，則縱如被
    害人丁○○於警訊中指述，其確遭丙○○毆打屬實，此即為渠等間因債務糾紛所
    引發之衝突，在無何積極之證據下，自不能僅憑被告乙○○與案外人丙○○均確
    有前往被害人丁○○之前開辦公地址內，而丙○○與丁○○尚有衝突發生，即遽
    認渠等間有共犯關係。此外，本院庭訊中質之被害人丁○○亦證稱：有四、五人
    到伊公司逼伊還債，並拿走保險櫃之財物，挾持伊到故宮，這過程被告均沒參與
    ，都是綽號「小莊」主謀的，而伊被毆打時，被告還說不要這樣，怎會這樣等話
    等語（見八十九年三月十三日訊問筆錄），顯見被告乙○○，對於綽號「小莊」
    偕同綽號「小宋」之人欲為妨害自由等犯行，非其所能預見，此部分自難認被告
    與綽號「小宋」間有何共犯關係存在。爰審酌被告之素行尚佳，並無任何犯罪前
    科及其犯罪之動機、目的在於牟利、手段、放款金額非鉅、放款利息額度、乘他
    人急迫而取得與原本顯不相當之重利、對金融秩序所生危害、生活狀況、智識程
    度暨犯罪後之態度等一切情狀，量處如主文所示之刑，並諭知易科罰金之折算標
    準，以資懲儆。至於扣案之0000000000號行動電話一支、聯絡電話之
    便條紙一張，均係被告所有供犯罪所用之物，迭據被告陳明在卷，爰依刑法第三
    十八條第一項第二款併予宣告沒收；另扣案之甲○○、丙○○電話各一支，及被
    告身上扣得之二萬元，因該二萬元，係被害人丁○○歸還被告本金之錢，此業經
    被告述明甚詳（見八十八年四月二日警訊筆錄），上開物品或金錢，既無證據證
    明為被告涉犯前揭罪行所用或所得之物，爰不為沒收之諭知，附此敘明。
三、另公訴意旨略以：被告乙○○、丙○○、與綽號「小宋」（另案偵查中）、「小
    莊」之人，共同基於常業重利之共同犯意聯絡，經營地下錢莊牟取暴利，於八十
    八年三月二十五日被告乙○○趁丁○○急迫之際，自稱「梁先生」貸與三十五萬
    元，取得每萬元日息一百五十元（即每萬元四十五分息），並預扣二萬元利息，
    而與原本顯不相當之重利（被告乙○○營重利犯行部分，業經本院判決有罪，詳
    如前述），由丁○○簽發付款人為彰化商業銀行建成分行，票載日期分別為八十
    八年四月一日、同年四月六日、四月八日、票面金額各為十四萬元、十四萬五千
    元、十四萬元之支票三紙償還本息。嗣於同日下午，被告乙○○佯稱丁○○所簽
    發之支票有筆誤，在台北市○○路一三二巷三四號五樓丁○○所經營之捷德公司
    等候，嗣後被告丙○○夥同綽號「小莊」及另二名不詳姓名男子到達上址，丙○○指丁○○曾於八十六年一月間向其所經營之地下錢莊借錢未還，稱丁○○「專
    門在騙錢」，被告乙○○便說不要與丁○○交易，要其還錢，丙○○乃以電子計
    算機毆打丁○○頭部，並拳打腳踢，致丁○○受有右頂部頭皮挫傷２×２公分、
    左頰挫傷３×３公分等傷害，並脅迫丁○○將保險櫃打開，將如附表所示之財物
    搜刮一空，並由不詳姓名之成年男子二名，強行將丁○○押上喜美小客車，由台
    北市區往故宮博物院行駛後折返台北市區，以此方法剝奪丁○○之行動自由，途
    中「小莊」又以拳打腳踢脅迫丁○○說出親友之姓名及聯絡電話，並一一打電話
    照會，以加害生命、身體之事施行恐嚇，使丁○○心生畏懼而生危害於安全，於
    同日晚間六時三十分許，車停放於台北市○○路電信局前，命丁○○簽發付款人
    彰化商業銀行建成分行，票載日期八十八年三月二十六日，面額三十三萬元、十
    五萬元、十八萬元之支票三紙，並於付款人第一銀行吉林辦事處之空白支票上蓋
    妥發票人印章，將第一銀行吉林辦事處及彰化商業銀行建成分行剩餘空白支票交
    還丁○○，因認被告乙○○尚涉犯刑法第二百七十七條第一項之傷害罪、同法第
    三百零四條之強制罪、第三百零二條之非法剝奪人之行動自由罪、第三百零五條
    之恐嚇罪等語。本件公訴人認被告乙○○涉犯前開之罪，無非係以被告乙○○雖
    未下手實施妨害自由等行為，惟由綽號「小莊」之人，夥同另二名不詳姓名人士
    下手實施前開犯行，旨在逼討債務，而被害人丁○○簽發支票三紙後獲釋，被告
    乙○○亦自「小莊」處分得三十三萬元之支票一紙，並於八十八年三月二十六日
    提示遭退票，足見渠等間有犯意之聯絡及行為之分擔等為其主要論據。訊據被告
    乙○○堅詞否認有何前開妨害自由等犯行，辯稱：案發當時，伊人在丁○○公司
    的會客室，當時小莊和丁○○在辦公室內談話聲音很大聲，後來隔了十幾分鐘，
    伊看見小莊帶來的人拖著一箱東西走了，伊根本不知道他們在做什麼，後來丙○○和伊均先走，後面發生何事，伊亦不知道，事後小莊拿了一張三十三萬元之支
    票還伊，伊提示亦遭退票，過程中伊實無何妨害自由等犯行等語。
    經查：
    （一）案發當日被告乙○○與案外人丙○○、綽號「小莊」及另二名不詳姓名之
          成年男子，雖均有先後前往被害人丁○○位於台北市○○路一三二巷三四
          號五樓之捷德公司之事實，惟有關綽號「小莊」及另二名不詳姓名之成年
          男子，駕車挾持被害人丁○○，並施以恐嚇、妨害自由、強制等犯行，被
          告乙○○並未參與等情，業據被害人丁○○於偵查中證述明確（見該署八
          十八年十月十八日訊問筆錄）；又本院庭訊中再質之被害人丁○○更證稱
          ，有四、五人逼伊還錢，問伊親友姓名聯絡住址，並用計算機砸伊的頭，
          及伊被挾持到故宮這過程，被告均未參與，是小莊主謀的，伊認為被告有
          些無辜，因伊被毆打時，被告說「不要這樣」、「怎會這樣」等語（見本
          院八十九年三月十三日訊問筆錄）；足見被告乙○○對於丙○○、綽號「
          小莊」、「小宋」等不詳姓名之男子，與被害人丁○○所引發之衝突，及
          事後「小莊」、「小宋」等不詳姓名男子實施妨害自由等犯行，均未預期
          會發生，而被告乙○○既無預見上開情事會發生，自無預謀犯罪之可能，
          則僅憑渠等前往丁○○公司之目地，旨在討債，即逕認被告與丙○○、綽
          號「小莊」、「小宋」等人間，有犯意之聯絡及行為之分擔，為共同正犯
          ，顯欠依據。
    （二）又被害人丁○○於偵審中均明確證稱，其曾向案外人丙○○、小莊借過錢
          ；且案外人丙○○於本院庭訊中亦供承，被害人丁○○曾於三年前向伊借
          過錢不還等語，顯見被害人丁○○與案外人丙○○及綽號「小莊」之人早
          已因金錢借貸之事而有糾紛存在，則綽號「小莊」及丙○○等人，縱如被
          害人丁○○於警訊中指述，其確遭丙○○毆打，並為綽號小莊及不詳姓名
          男子妨害自由等屬實，此即為渠等間多次債務未還所引發之衝突糾紛，則
          在無何積極之證據下，自不能僅憑被告乙○○與案外人丙○○、綽號「小
          莊」及不詳姓名男子均確有前往被害人丁○○之前開辦公地址內，且渠等
          間與丁○○亦有衝突發生，即遽認渠等間有共犯關係。
    （三）此外，被害人丁○○確有積欠向被告借貸之三十三萬元，而綽號「小莊」
          等不詳姓名男子，對丁○○實施妨害自由等行為所取得之支票，其中三十
          三萬元支票部分，雖係由綽號「小莊」之人交付予被告供其兌領，惟如前
          述，被告既不知綽號「小莊」之前開犯行，且丁○○亦確尚未歸還三十三
          萬元借款，則被告本於丁○○歸還本金之意，持該票據向金融機構提示遭
          退票，自亦無僅憑此，即可推斷渠等間，有共犯罪之意思甚明。且本院復
          查無其他積極之證據，足認被告有公訴人指述之前開犯行，原應為無罪之
          諭知，惟公訴意旨認此部分，與前開有罪部分，有裁判上一罪之牽連犯關
          係存在，爰不另為無罪之諭知，附此敘明。
據上論斷，應依刑事訴訟法第二百九十九條第一項前段、第三百條，刑法第二條第一
項前段、第二十八條、第三百四十四條、修正之第四十一條第一項前段、第三十八條
第一項第二款，罰金罰鍰提高標準條例第一條前段、第二條，判決如主文。
本案經檢察官戴文亮到庭執行職務
中      華      民      國       九十     年     六      月     十五    日
                                      臺灣臺北地方法院刑事第七庭
                                          法  官  蔡  世  祺
右正本證明與原本無異。
如不服本判決，應於判決送達後十日內，向本院提出上訴狀。
                                          書記官  李  文  椿
中      華      民      國       九十     年     六      月     十五    日
附錄論罪科刑法條：刑法第三百四十四條。
乘他人急迫、輕率或無經驗貸以金錢或其他物品，而取得與原本顯不相當之重利者，
處一年以下有期徒刑、拘役或科或併科一千元以下罰金。


司法院資訊處製作；財團法人民間司法改革基金會備份。
